臺灣基隆地方法院民事判決
110年度訴字第286號
原      告  第一商業銀行股份有限公司

法定代理人  邱月琴  
訴訟代理人  歐陽威巨
被      告  金禾行科技有限公司

代  表  人  陳雅萍律師（臨時管理人）
被      告  財政部國有財產署北區分署
            （即魏吉義之遺產管理人）

法定代理人  郭曉蓉  
訴訟代理人  陳貞樺  
            張惠婷  
上列當事人間清償債務事件，本院於民國110年12月29日言詞辯
論終結，判決如下：
    主  文
被告財政部國有財產署北區分署（即魏吉義之遺產管理人）應於
民國一一一年十一月十八日後在管理被繼承人魏吉義之遺產範圍
內，與被告金禾行科技有限公司連帶給付原告新臺幣壹佰柒拾陸
萬捌仟肆佰陸拾參元，及如附表所示之利息及違約金。
原告其餘之訴駁回。
訴訟費用新臺幣壹萬捌仟伍佰貳拾參元由被告連帶負擔，其中被
告財政部國有財產署北區分署（即魏吉義之遺產管理人）應於被
繼承人魏吉義之遺產範圍內連帶負擔之。
    事實及理由
一、程序部分：
  ㈠查魏吉義於民國109年5月21日死亡，其法定繼承人均拋棄繼
    承，亦未經親屬會議選定被繼承人之遺產管理人，經本院 
    以110年度司繼字第92號裁定選任被告財政部國有財產署北
    區分署（下稱北區分署）為魏吉義之遺產管理人，有上揭裁
    定及確定證明書在卷可查，並經本院核閱該案原卷無訛，故
    原告以北區分署即魏吉義之遺產管理人為被告提起本件清償
    借款訴訟，於法並無不合。
  ㈡查被告金禾行科技有限公司（下稱金禾行公司）法定代理人
    魏吉義已於109年5月21日死亡，而其繼承人均拋棄繼承，均
    有如前述；而被告金禾行公司係由唯一股東暨董事魏吉義組
    成，魏吉義既已死亡，且其繼承人均已拋棄繼承，嗣經被告
    北區分署聲請本院選任臨時管理人，經本院以110年度司字
    第2號裁定選任陳雅萍律師為金禾行公司臨時管理人，有本
    院上揭裁定存卷可按，並經本院依職權調閱該選任臨時管理
    人卷查核屬實，是本件應以陳雅萍律師為被告金禾行公司之
    法定代理人，一併敘明。
二、原告起訴主張：被告金禾行公司於108年10月2日邀同被繼承
    人魏吉義為連帶保證人，保證就現在（含過去所負現在尚未
    清償）及將來對原告所負之借款、票據、保證、透支、貼現
    、承兌、墊款、開發信用狀、委任保證、買入光票、進出口
    押匯、應收帳款承購契約、衍生性金融商品交易契約、信用
    卡契約、特約商店契約、以債務人為買方之買賣契約、損害
    賠償及其他債務等，在新臺幣（下同）10,000,000元限額內
    負連帶清償責任；嗣被告金禾行公司於108年10月29日起陸
    續向原告借款2筆，合計2,000,000元，迄今尚欠本金1,768,
    463元及如附表所示之利息、違約金。被告金禾行公司自109
    年6月29日起即未依約還款，依約定書第5條第1款之約定：
    「立約人對貴行所負之一切債務，如有下列情形之一時，無
    須由貴行事先通知或催告，貴行得隨時收回部分借款或減少
    對立約人之授信額度或縮短借款期限或視為全部到期：㈠任
    何一宗債務不依約清償本金」，應視為全部到期，被繼承人
    魏吉義依約既為連帶保證人，亦自應就上開債務負連帶清償
    責任。惟被繼承人魏吉義於109年5月21日死亡，其全體繼承
    人均拋棄繼承，而經法院裁定由被告北區分署為遺產管理人
    ，爰依原告與被告金禾行公司、被繼承人魏吉義之契約關係
    ，請求被告金禾行公司、北區分署（即魏吉義之遺產管理人
    ）返還借款、利息及違約金等語，並聲明：被告北區分署應
    在管理被繼承人魏吉義之遺產範圍內，與被告金禾行公司連
    帶給付原告1,768,463元及如附表所示之利息、違約金。
三、被告之答辯：
　㈠被告北區分署抗辯略以：伊已向本院聲請對被繼承人魏吉義
    之債權人及受遺贈人為限期報明債權及願受遺贈與否聲明之
    公示催告（本院110年度司家催字第12號民事裁定），期限
    至111年11月18日屆滿，依民法第1181條規定，非於公示催
    告期間屆滿後，被告不得對魏吉義之任何債權人清償債務；
    縱認原告得起訴請求，至公示催告期間屆滿時止，依民法第
    1181條規定，被告不能對原告償還債務，係不可歸責於被告
    ，自不負遲延責任，原告請求被告給付利息、違約金，尚無
    所據等語。並答辯聲明：原告之訴駁回。
　㈡被告金禾行公司抗辯略以：原告請求尚未到期部分及其利息
    與違約金，應與契約之約定不符；就已到期部分則未表示意
    見。並答辯聲明：原告之訴駁回。
四、本院之判斷：
　㈠按消費借貸之借用人應於約定期限內，返還與借用物種類、
    品質、數量相同之物。遲延之債務，以支付金錢為標的者，
    債權人得請求依法定利率計算之遲延利息。但約定利率較高
    者，仍從其約定利率。民法第478條前段、第233條第1項分
    別定有明文。次按，所謂連帶保證，係指保證人與主債務人
    就債務之履行，對於債權人各負全部給付之責任者而言，是
    連帶保證債務之債權人得同時或先後向保證人為全部給付之
    請求（最高法院45年台上字第1426號判例、77年台上字第17
    72號判決參照）。又保證債務，除契約另有訂定外，包含主
    債務之利息、違約金、損害賠償及其他從屬於主債務之負擔
    ，民法第740條定有明文。由上可知，連帶保證債務之範圍
    包括約定與法定利息，如遲延利息、或因可歸責於主債務人
    之給付遲延、不完全給付、給付不能等而定之損害賠償責任
    、或基於主債務所發生而應由主債務人負擔一切之債權。末
    按，遺產管理人之職務為清償債權；遺產管理人非於第1179
    條第1項第3款所定期間屆滿後，不得對被繼承人之任何債權
    人或受遺贈人，償還債務或交付遺贈物，民法第1179條第1
    項第4款、第1181條定有明文。
　㈡原告主張被告金禾行公司於108年10月2日邀同被繼承人魏吉
    義為連帶保證人，保證就現在（含過去所負現在尚未清償）
    及將來對原告所負之借款、票據、保證、透支、貼現、承兌
    、墊款、開發信用狀、委任保證、買入光票、進出口押匯、
    應收帳款承購契約、衍生性金融商品交易契約、信用卡契約
    、特約商店契約、以債務人為買方之買賣契約、損害賠償及
    其他債務等，在2,000,000元（並非原告主張之1千萬元）限
    額內負連帶清償責任；嗣被告金禾行公司於108年10月29日
    起陸續向原告借款2筆，合計2,000,000元，迄今尚欠本金1,
    768,463元，被告金禾行公司自109年6月29日起即未依約還
    款等情，業據原告提出被繼承人魏吉義署名之約定書、被告
    金禾行公司捺印之約定書、被繼承人魏吉義署名之保證書、
    被告金禾行公司之借據（借款金額400,000元、1,600,000元
    各1份）、放貸客戶授信明細查詢單等件影本為憑，被告北
    區分署、金禾行公司亦未爭執其真實性，核其內容、形式亦
    無可疑之處，是原告上揭主張堪信為真實可採。
　㈢被告金禾行公司固爭執兩造間約定借款期間尚未屆至而不應
    就未到期部分請求利息、違約金等情，然依被告金禾行公司
    與原告間約定書第5條第1款之約定：「立約人對貴行所負之
    一切債務，如有下列情形之一時，無須由貴行事先通知或催
    告，貴行得隨時收回部分借款或減少對立約人之授信額度或
    縮短借款期限或視為全部到期：㈠任何一宗債務不依約清償
    本金」，則被告金禾行公司既有未於109年6月29日依約清償
    之事實，依前開約定即視為全部到期，並無違誤，是被告金
    禾行公司就此部分之主張並非可採。
　㈣至被告北區分署雖主張不負遲延責任，然查：
　⒈按繼承人自繼承開始時，承受被繼承人財產上之一切權利、
    義務；繼承人對於被繼承人之債務，以因繼承所得遺產為限
    ，負清償責任，民法第1148條第1項前段、第2項定有明文。
    先順序繼承人均拋棄其繼承權時，由次順序之繼承人繼承。
    其次順序繼承人有無不明或第4順序之繼承人均拋棄其繼承
    權者，準用關於無人承認繼承之規定，亦為同法第1176條第
    6項所明定。是繼承人全部拋棄時，應準用無人承認繼承之
    規定，依法選定遺產管理人管理被繼承人之遺產。又遺產管
    理人依民法第1179條第1項第4款規定，負有清償被繼承人債
    權之職務。是債務人死亡，其繼承人均拋棄繼承時，經法院
    選任遺產管理人後，遺產管理人負有以所管理被繼承人遺產
    範圍內，清償其債權之義務。本件被繼承人魏吉義生前所負
    保證責任已如前述，依上開規定說明，被告北區分署自應以
    管理之魏吉義遺產範圍為限，清償原告之本件債權。
　⒉被告北區分署雖抗辯就魏吉義上開保證責任，於對被繼承人
    之債權人及受遺贈人公示催告期間屆滿前，被告北區分署不
    得為任何給付，此係法律規定，非可歸責於被告北區分署，
    是原告即不得向被告北區分署請求利息、違約金等語。惟按
    民法第1181條原規定：「被繼承人之債權人或受遺贈人，非
    於第1179條第1項第3款所定期間屆滿後，『不得請求清償債
    權』或交付遺贈物」，嗣於74年6月3日修正為：「遺產管理
    人非於第1179條第1項第3款所定期間屆滿後，不得對被繼承
    人之任何債權人或受遺贈人，償還債務或交付遺贈物」，並
    刪除原有「債權人不得請求清償債務」之規定，參酌其立法
    理由記載：「本條立法意旨，應在限制遺產管理人，而不在
    限制債權人或受遺贈人行使請求權，蓋清償債務及交付遺贈
    物，原為繼承人之義務，遺產管理人不過因繼承人之有無不
    明代為履行義務耳。爰予修正之，使與本法第1158條之規定
    ，前後一致」等語，可知遺產管理人於民法第1179條第1項
    第3款所定公示催告期間內不得對任何債權人清償債務，係
    因於該催告期間屆滿前，無從知悉是否尚有其他債權人或受
    遺贈人存在，基於公平受償原則，以公示催告使被繼承人之
    債權人及受遺贈人報明債權及為願受遺贈與否之聲明，而非
    限制債權人行使權利，更非讓繼承人或遺產管理人無須負遲
    延責任或無須給付遲延利息。蓋借款人若未依約清償借款本
    息，對債權人應負遲延利息及違約金之義務時，於借款人死
    亡後應由繼承人於遺產範圍內負清償上開利息及違約金之責
    任，若繼承人均拋棄繼承或無人繼承時，遺產管理人在管理
    之遺產範圍內，自亦負有清償上開利息及違約金之義務，原
    告為行使債權，而提起本件給付之訴，請求被告北區分署於
    管理魏吉義遺產範圍內清償，核屬於法有據，是被告北區分
    署上揭抗辯即無可採。
　⒊況連帶保證係為擔保主債務的履行而存在，具有從屬性，在
    保證契約成立且主債務存在之前提下，連帶保證人僅得主張
    主債務人所得主張之抗辯。此觀上述連帶保證範圍俱以主債
    務人應負之責任為據，以及民法第742條規定主債務人所有
    之抗辯，保證人得主張等節即知。是本件有無可歸責於連帶
    保證人之情事，致其不能代負履行責任，核與連帶保證人應
    負之主債務暨從屬於主債務之各該責任無涉。被告北區分署
    此部分所辯，無從採信。
　⒋惟被告北區分署既已向本院聲請對被繼承人魏吉義之債權人
    及受遺贈人為限期報明債權及願受遺贈與否聲明之公示催告
    ，其期限至111年11月18日屆滿等情，業經被告北區分署提
    出本院110年度司繼字第92號民事裁定、110年度司家催字第
    12號民事裁定、報紙公告等為憑，亦可信實，則依民法第11
    81條規定，非於公示催告期間屆滿後，被告北區分署不得對
    魏吉義之任何債權人清償債務，是被告北區分署亦僅能於公
    示催告期限屆滿後，始得在魏吉義之遺產範圍內向原告給付
    ，一併敘明。
　㈤綜上所述，原告依消費借貸及連帶保證之法律關係，請求被
    告北區分署、金禾行公司連帶給付原告1,768,463元及如附
    表所示之利息、違約金，為有理由；其中本金、利息及違約
    金部分，被告北區分署應於111年11月18日後，在魏吉義遺
    產範圍內為給付。原告逾此部分之請求，即屬無據，應予駁
    回。
五、本件第一審裁判費用為18,523元，此外別無其他費用支出，
    是依民事訴訟法第79條、第85條第2項，應由被告北區分署
    於魏吉義之遺產範圍內與被告金禾行公司連帶負擔。
據上論結，本件原告之訴為一部有理由、一部無理由，依民事訴
訟法第79條、第85條第2項，判決如主文。　　
中　　華　　民　　國　　111 　年　　1 　　月　　12　　日
                  民事庭法　官　李謀榮　　　　　
以上正本係照原本作成。
如對本判決上訴，須於判決送達後20日內向本院提出上訴狀。如
委任律師提起上訴者，應一併繳納上訴審裁判費。
中　　華　　民　　國　　111 　年　　1 　　月　　12　　日
                        書記官　鄭又綾
附表：
編號 借款金額 （新臺幣） 積欠本金 （新臺幣） 利息  違約金     約定利率 起迄日 逾期6個月內按約定利率10%計算 逾期高超過6個月按約定利率20%計算 1 1,600,000元 1,414,771元 週年利率2.250% 自109年6月30日起至清償日止 自109年7月31日起至110年1月30日止 自110年1月31日起至清償日止 2 400,000元 353,692元 週年利率2.250% 自109年6月30日起至清償日止 自109年7月31日起至110年1月30日止 自110年1月31日起至清償日止 合計 2,000,000元 1,768,463元